最高法院民事判決　　　　　　　　　 110年度台上字第1428號
上　訴　人　王麗卿 
　　　　　　王麗君 
　　　　　　王麗真 
共　　　同
訴訟代理人　林月雪律師
　　　　　　江鶴鵬律師
上　訴　人　王加設 
　　　　　　王加欣 
共　　　同
訴訟代理人　李　瑀律師　
上列當事人間請求返還不當得利等事件，兩造對於中華民國 109
年8月26日臺灣高等法第二審判決（109年度重上字第221 號），
各自提起一部及全部上訴，本院判決如下：
    主  文
原判決關於命上訴人王加設、王加欣給付及移轉登記，暨各該訴
訟費用部分廢棄，發回臺灣高等法院。
上訴人王麗卿、王麗君、王麗真之上訴駁回。
第三審訴訟費用，關於駁回上訴部分，由上訴人王麗卿、王麗君
、王麗真負擔。
    理  由
一、上訴人王麗卿、王麗君及王麗真（下稱王麗卿等3 人）主張
    ：兩造為兄弟姐妹關係，父親王藤於兩造年幼時死亡，遺有
    如臺灣桃園地方法院（下稱桃園地院）107年度重訴字第523
    號第一審判決附表Ａ（下稱附表Ａ）所示91筆土地，由兩造
    共同繼承。對造上訴人王加設於民國77年7月4日成為戶長並
    擔任伊等之監護人，竟藉機偽刻伊等印章、辦理印鑑登記及
    申請印鑑證明，先於79年3 月26日未經同意，將王麗卿名下
    之部分土地應有部分（下稱79年土地），偽以買賣名義，移
    轉登記在其等名下。嗣王加設於94年將上開第一審判決附表
    Ｂ（下稱附表Ｂ）所示25筆土地出售予訴外人亞台開發股份
    有限公司（下稱亞台公司，該售地案稱「94年售地案」），
    獲得買賣價金新臺幣（下同）834 萬2357元，卻予隱匿，僅
    分配伊等各30萬元，每人計短收136 萬8471元。爰依民法第
    179 條規定請求王加設及王加欣（下稱王加設等2 人）各應
    給付伊等每人各68萬4236元之本息。其後王加設等2 人復藉
    換地為由，取得伊等印鑑章及印鑑證明，將伊等其餘土地偽
    以贈與方式全部移轉在其等名下，於95年7 月27日登記完畢
    （下稱「95年土地」），並於101 年出售部分土地，侵害伊
    等所有權，王加設等2人因而受有不當得利，爰依民法第184
    條第1項及第179條規定，擇一請求王加設給付王麗卿38萬06
    60元、王麗真19萬0333元；請求王加欣給付王麗君18萬8556
    元、王麗真9 萬4281元本息。又若認伊等上開請求權已罹於
    時效，依民法第197條第2項規定，請求王加設等2 人返還該
    利益。另原判決附表Ｄ（下稱附表Ｄ）部分土地尚登記於王
    加設等2人名下，爰依民法第184條第1 項、第213條第1項及
    第767條規定，擇一請求王加設等2人將如附表Ｄ所示土地所
    有權應有部分，分別按「應受返還土地應有部分」欄所示移
    轉登記予伊等（未繫屬本院部分不予贅述）。
二、王加設等2 人則以：伊等並未於78年間偽刻王麗卿之印鑑章
    ，並申請印鑑登記及印鑑證明。係兩造之大伯王韮基於家族
    「傳男不傳女」之傳統，要求王麗卿等3 人繼承土地後分別
    移轉所有權予伊等平分，均經渠等同意，伊等亦給付各30萬
    元作為不繼承祖產補償，並無侵害王麗卿等3 人權利，其後
    出售土地取得買賣價金，亦無不當得利，王麗卿等3 人請求
    伊等給付價金及移轉土地所有權登記，均無理由。且王麗卿
    等3人除民法第767條外，其餘請求權均已時效消滅，伊等得
    拒絕給付等語，資為抗辯。
三、原審以：王麗卿「79年土地」之移轉登記，係使用王麗卿於
    78年申請之印鑑證明，印鑑申請書係其自己簽名，並未委託
    他人代理，且與79年1 月12日以買賣為原因辦理移轉登記於
    王加設名下之時間相近，其不能證明係王加設等2 人所偽造
    ，且嗣後至本件起訴已相隔28年亦未為爭執，自足認「79年
    土地」應有部分之移轉登記，業經王麗卿同意。而「94年售
    地案」部分，王麗卿等3 人於94年11月11日移轉登記附表Ｂ
    土地時均已成年，印鑑證明亦係其等自行申請，其等同意交
    付印鑑及印鑑證明，用以辦理土地所有權移轉登記予亞台公
    司，應有同意出售該等土地之意。復依陳雪香之證述，王麗
    卿等3 人對於請領印鑑證明及分配出售土地款項數額並無意
    見，況王麗卿等3 人於各收到30萬元後，倘對價金分配有意
    見，依常理即應於相當時間內向王加設等2 人爭執，而其等
    於事隔13年後，始主張於另案判決後，得知買賣價金分配短
    少，依不當得利之規定，請求王加設等2 人各給付其等每人
    68萬4236元之本息，並非可採。另「95年土地」部分，另案
    桃園地院105年度桃簡字第1145號履行契約事件、107年度訴
    字第2616號請求返還不當得利事件，均未認定王麗卿等3 人
    非土地共有人。參以證人王加波證稱95年間王麗卿等3 人確
    因為辦理王姓家族交換土地而交付印鑑章及印鑑證明予王加
    設；證人王老權亦證稱交換土地確有其事，惟其後因伊無持
    分而未辦理成功；另案證人王勝賢稱其宗族四大房97年發起
    土地整合，本來是交換，後來改以買賣方式處理土地持分等
    語，與王麗君所稱95年交付印鑑證明等資料係為辦理交換土
    地備用，並無不符。足認王麗卿等3 人交付印鑑章及印鑑證
    明予王加設之目的並非贈與土地。其後換地不成，王加設等
    2人仍繼續保管過戶資料，嗣於101年3 月26日，未經王麗卿
    等3 人同意，即將原判決附表Ｃ（下稱附表Ｃ）所示15筆土
    地售予第三人。王麗卿等3人之侵權行為賠償請求權固罹於2
    年時效消滅，然王加設等2 人既因侵權行為獲得利益，則王
    麗卿等3人另依民法第197條第2項不當得利之規定，於107年
    9月12日訴請王加設等2人返還不當得利，並未罹於15年請求
    權時效。而依101年土地公告現值計算，王加設等2人出賣該
    部分土地，王加設獲有36萬5269元、18萬2653元、王加欣獲
    有17萬3166元、8萬6599元之利益，是王麗卿等3人依附表Ｃ
    所示，分別請求王加設應給付王麗卿36萬5269元、王麗真18
    萬2653元，王加欣應給付王麗君17萬3166元、王麗真8萬659
    9 元本息之不當得利，即屬有據。另就附表Ｄ所示土地部分
    ，宗祧繼承為民法所不採，除繼承開始於民法繼承編施行前
    者外，繼承人不分男女皆有平等之繼承權。王加設等2 人所
    稱家族「傳男不傳女」之習俗與民法規定不符，且兩造父親
    王藤所留之遺產係其繼承兩造之祖母陳阿王之遺產而來，顯
    見其家族並無「傳男不傳女」之習俗，王加設等2 人自承無
    直接證據可證明王麗卿等3 人是自願贈與附表Ｄ土地，其等
    辯稱王麗卿等3 人係依兩造大伯王韮之指示，實際上不繼承
    家族祖產，而於成年成婚後，將繼承之家族祖產贈與伊等，
    亦非可採。從而，附表Ｄ所示土地為王麗卿等3 人繼承取得
    ，王加設等2 人未經伊等同意移轉土地至其等名下，係無法
    律上原因而獲有利益，王麗卿等3 人依所有物返還請求權及
    不當得利之法律關係，請求王加設等2 人返還附表Ｄ所示土
    地，應屬有據等詞，因而一部廢棄第一審所為王麗卿等3 人
    敗訴之判決，改命王加設給付王麗卿36萬5269元、王麗真18
    萬2653元，王加欣給付王麗君17萬3166元、王麗真8 萬6599
    元本息，王加設等2 人應分別依附表Ｄ所示，移轉土地所有
    權應有部分予王麗卿等3人，並駁回王麗卿等3人其餘上訴。
四、廢棄發回部分（即原判決關於命王加設等2 人給付不當得利
    金額及移轉登記附表Ｄ土地部分）：
    查王麗卿之「79年土地」部分，係經其同意以買賣名義移轉
    登記予王加設，為原審認定之事實。果爾，該部分土地於79
    年之移轉即非無效，王加設應已取得該部分土地之應有部分
    權利，自屬有權處分。乃原審嗣又謂王加設等2 人於101年3
    月26日，將附表Ｃ之15筆土地未經王麗卿等3 人同意，出售
    予第三人，以及就附表Ｄ所示土地，未經王麗卿等3 人同意
    而移轉登記至王加設等2人名下，命其2人應分別就附表Ｃ部
    分給付不當得利，及移轉登記返還附表Ｄ所示土地予王麗卿
    等3 人，則就附表Ｃ、Ｄ中屬於王加設已取得權利之79年土
    地部分（附表Ｄ中編號4、7、8 除外），又認為未經王麗卿
    同意而出售或移轉，其前後理由論述，已不無矛盾。且王麗
    卿就79年土地之應有部分權利既已於79年間移轉為王加設所
    有，則94年售地案所出售之附表Ｂ土地關於王麗卿部分，似
    僅除附表Ｂ編號17（附表Ａ編號24）、20（附表Ａ編號31）
    外，其餘均屬王加設出售自己已取得權利之79年土地。則王
    麗卿受領之30萬元款項，倘僅係94年售地案其所有上開2 筆
    土地之分配款，未及於其他土地之補償，何以得與王麗君、
    王麗真分配相同金額？亦滋疑義。再參以證人陳麗香於事實
    審證稱「給原告1人30萬元的票是我開的」、「（原告3人為
    何要同意把他們的土地移轉給被告2 人？）我親耳聽到阿伯
    （王韮）說是男生繼承的關係」、「阿伯有跟原告講細節…
    就是請原告將印鑑證明請回來，被告2 人會給他們各30萬元
    的補償」等語（見一審卷㈠第307頁、308頁），似指其開立
    每人各30萬元之票據予王麗卿等3 人，係作為其等將土地移
    轉予王加設2 人之補償，並非僅為94年售地案之分配款。至
    證人王老權於原審證稱王韮1 房曾於95年10月間與伊提及交
    換土地之事（見一審卷㈠第352 頁），及另案證人王勝賢證
    稱其於97年發起就重測前桃園市○○區○○段000 地號土地
    在內之20餘筆土地進行整合，於101 年初辦妥土地過戶等語
    （見一審卷㈠第289頁），與王麗卿等3人主張95年土地（似
    無上開264地號）係於95年7月27日完成贈與移轉登記等情，
    所涉辦理之時間及地號，均有顯著落差，能否據以認定王麗
    卿等3 人交付印鑑證明之目的僅係為辦理土地整合及交換，
    與95年土地之贈與移轉登記全然無關？非無斟酌研求之餘地
    。乃原審未詳為勾稽證據，並予調查釐清，逕依上開尚有瑕
    疵之證詞，認定王加設等2人係利用王麗卿等3人交付之土地
    交換過戶資料，擅自辦理95年土地（包含附表Ｃ、Ｄ之土地
    ）之贈與移轉登記，遽為不利於王加設等2 人之論斷，自難
    昭折服。上訴論旨，指摘原判決不當，求予廢棄，非無理由
    。
五、駁回上訴部分（即原判決關於駁回王麗卿等3 人各請求王加
    設等2 人分別給付68萬4236元本息之上訴部分）：
    原審本於採證認事之職權行使，綜合相關事證，認定王麗卿
    等3 人既同意94年售地案，且各受分配30萬元價款後歷經多
    年並無爭執，即已同意。其等於相隔13年後始於本件主張分
    配價款短少，依不當得利之法律關係，請求王加設等2 人各
    給付其等每人各68萬4236元本息，並非有據等情，已說明其
    心證所由得，於法亦無違誤。上訴論旨，指摘原判決此部分
    違背辯論主義、經驗法則及證據法則，求予廢棄，非有理由
    。
六、據上論結，本件王加設等2人之上訴為有理由，王麗卿等3人
    之上訴為無理由。依民事訴訟法第477條第1項、第478條第2
    項、第481條、第449條第1 項、第78條，判決如主文。
中    華    民    國   111    年    2     月    10    日
                      最高法院民事第七庭
                          審判長法官  林  恩  山  
                                法官  邱  瑞  祥  
                                法官  吳  青  蓉  
                                法官  謝  說  容  
                                法官  黃  麟  倫  
本件正本證明與原本無異
                                      書  記  官
中    華    民    國   111    年    2     月    17    日